【裁判字號】    89,訴,613
【裁判日期】    900615
【裁判案由】    確認通行權存在等
【裁判全文】
臺灣彰化地方法院民事判決  八十九年度訴字第六一三號
    原告即反訴被告  丙○○
    訴訟代理人      趙惠如律師
    複  代理人      乙○○
    送達代收人      戊○○
    被告即反訴原告  有泰橡膠工業股份有限公司
    法定代理人      甲○○
    訴訟代理人      柯開運律師
    複  代理人      陳茂倉律師
右當事人間請求確認通行權等事件，本院判決如左：
    主    文
確認原告就被告所有坐落彰化縣和美鎮○○段第一六五八地號，如附圖所示編號１部
分，面積○．○○○五公頃及編號４部分，面積○．○○○九公頃，坐落同段第一六
五九地號編號２部分，面積○．○○七五公頃及編號３部分，面積○．○一二七公頃
土地有通行權存在。
被告不得在第一項所示之土地上營建或為其他妨阻原告通行之行為。
本訴訴訟費用由被告負擔。
反訴原告之訴駁回。
反訴訴訟費用由反訴原告負擔。
    事    實
壹、原告即反訴被告方面：
一、聲明：
甲、本訴部分：
    請求如主文第一、二、三項所示之判決。
乙、反訴部分：
    請求如主文第四、五項所示之判決。
二、陳述：
甲、本訴部分：
(一)坐落彰化縣和美鎮○○段第一六五六、一六五七、一六五八、一六五九、一六六○
  等五筆土地，均分割自重劃前之大霞田段第六四一地號土地（以下均僅以土地編號
  簡稱）。前開土地之分割方式，除第一六五八地號已編定為道路用地外，餘第一六
  五六、一六五七、一六六○地號均係丁種建築用地，即工業建地，故土地分割之初
  ，即預留系爭第一六五九地號土地，以供分割後成袋地之第一六五六地號土地通行
  。故第一六五六地號土地因分割後而成袋地，其自民國六十四年起即通行第一六五
  九地號及第一六五八地號等二筆土地以通公路，故原告通行系爭土地不僅為法所允
  許，亦係通行之現況，其目前之通行寬度復為當初分割時預留作為工業使用所必需
  ，上開事實，業經證人胡盛國於九十年三月三十日於鈞院庭訊中證述綦詳。
(二)又袋地通行權以不能為通常使用為要件，是否為土地通常使用所必要，應按土地之
  位置、地勢、面積或其用途定之，不以從來使用之方法為標準，故如土地用途由耕
  種而變更為開設工廠，則原來之小路即不足以應現在土地通常使用所必要。此種必
  要通路之判斷基準，應以系爭袋地的合法利用所產生客觀的需要為準，而不以所有
  人個人的需要為準，因此，必須審查系爭土地依其面積大小、位置狀態、文化種類
  及周圍情況，是否僅包含所請求之必要通路時，方能合乎事理的加以經營管理。
(三)本件原告係佑南有限公司之法定代理人，其所有之系爭袋地係供為合法設立工廠之
  用，其所營業之項目為螺絲、螺帽、家具五金、機械五金、小五金之生產，必須以
  貨車出入搬運貨物，故容許以大貨車得以安全通行作為通行範圍，原告始得為通常
  使用，系爭一六五九地號土地寬為四．七五公尺，至少需現況之寬度，始得作為通
  常使用，因依目前之寬度亦僅得供中型之貨車通行，一般貨櫃車通行之寬度，仍嫌
  不足。而被告抗辯原告通行一．八公尺寬度即得為通行。惟一．八公尺之寬度只足
  供自小客車通行，且需以特殊技巧駕駛，其不符系爭袋地之合法利用所產生客觀之
  需要至明。又原告之系爭袋地面積為○．○八二五公頃，其上建有百餘坪之廠房及
  三層樓建物乙幢，大榮段第五五一建號，故而原告所有之系爭袋地之通行寬度以目
  前現有道路之寬度始能為通常使用。故原告主張通行系爭土地對外與公路聯絡，自
  屬通行必要之範圍。
(四)土地法第八十二條規定：凡編為某種使用地之土地，不得供其它用途之使用。被告
  所有之一六五八地號土地既早於六十四年間即將地目編定為，道，該土地僅能作為
  道路使用至為灼然，然被告竟違反地目編定之使用目的而於系爭土地上修築防阻原
  告通行之圍牆，其違反法律之禁止規定至明。
乙、反訴部分：
(一)按民法第七八九條規定：「因土地一部之讓與或分割，致有不通公路之土地者，不
  通公路土地之所有人，因至公路，僅得通行受讓人或讓與人或他分割人之所有地。
  前項情形，有通行權人，無須支付償金。」查一六五六、一六五七、一六五八、一
  六五九、一六六○等五筆土地均分割自重劃前之大霞田段第六四一地號土地，反訴
  被告所有之一六五六地號土地係因分割而成袋地，反訴被告依法自得通行他分割人
  之所有地，且依法無需支付償金。
(二)本件反訴原告請求反訴被告就通行一六五九地號土地，應按年給付反訴原告償金，
  依法顯屬無據。
三、證據：提出土地、建物登記簿謄本、工廠登記證、地籍圖各一紙、照片六幀為證
    。
貳、被告即反訴原告方面：
一、聲明：
甲、本訴部分：
(一)原告之訴駁回。
(二)訴訟費用由原告負擔。
乙、反訴部分：
(一)反訴被告應自反訴狀繕本送達之翌日起，至終止通行反訴原告所有坐落彰化縣和美
  鎮○○段一六五八地號及一六五九地號土地內，如和美地政事務所收件日期，九十
  年五月一日字第五五四號，複丈日期，九十年五月三日土地複丈成果圖所示編號１
  部分面積五平方公尺及編號２部分面積七五平方公尺土地之日止，按年給付反訴原
  告新台幣（下同）伍仟陸佰參拾貳元（即按申報地價年息百分之十計算）並應依政
  府每年公布之該土地申報地價逐年比例調整之。
(二)反訴訴訟費用由反訴被告負擔。
二、陳述：
甲、本訴部分：
(一)原告主張一六五九地號土地，係由重劃前大霞段第六四一地號土地分割出預留作為
  工業建地之通行道路，及該土地自六十四年起供通行使用迄今等情與事實不符，被
  告否認之。
(二)查最高法院六十九年台上字第二六七二號判決要旨稱：「訟爭土地之分割，既在各
  有關地主讓受之前，而其讓受復為兩造分別與前土地所有人間之行為，兩造間直接
  並未發生分割或讓與之行為，則上訴人等所有土地果與公路無適宜之聯絡，致不能
  為通常使用，亦無適用民法第七百八十九條之餘地」。又同院六十九年台上字第二
  六六號判決要旨亦稱：「民法第七百八十九條第一項，因土地一部之讓與或分割致
  有不通公路之土地者，不通公路土地所有人因至公路，僅得通行受讓人或讓與人或
  他分割人之所有地。係就不通公路土地所有人與受讓人或讓與人或他分割人直接間
  ，就土地一部為讓與或分割結果，有不通公路土地情形而為之規定。如果讓與或分
  割當時無此情形，於讓與或分割，及經輾轉讓與第三人後，始發生有此情形，自不
  復有該條之適用。又同法第七百八十七條第一項所謂土地所有人得通行周圍地以至
  公路，其周圍地並非以與不通公路土地直接鄰接為限。如果不通公路之土地，與公
  路之間，有二筆以上不同地主土地之隔，為達通行公路之目的，尚難謂此二筆以上
  之土地，非為該條所謂之周圍地」等語，由此可見，適用民法第七百八十九條主張
  鄰地通行權，必須土地所有人與鄰地所有人有直接之分割或讓與之行為，始足當之
  。惟查原告於起訴狀事實理由第二點已敘明其所有一六五六地號土地，係向訴外人
  丁○○買受而來，並非向被告所買受，而一六五六地號土地（重劃前為六四一之四
  地號）則早於民國六十六年一月三十一日即由原來六四一地號土地分割而來，該六
  四一地號土地之原所有人為「百隆鋼鐵工業股份有限公司）與系爭一六五八（重劃
  前為六四一之二地號）、一六五九（重劃前為六四一之三地號）亦於民國六十六年
  一月三十一日即已由原來六四一地號土地分割而來，其所有人均為「百隆鋼鐵工業
  股份有限公司」，並無與任何人共有，且被告與原告之間，並無直接買賣關係，原
  告所有一六五六地號土地，係受讓自訴外人丁○○，並非自被告受讓而來，揆諸前
  揭最高法院判決要旨，自無適用民法第七百八十九條主張鄰地通行權之餘地。原告
  遽依民法第七百八十九條主張鄰地通行權，顯有誤會。
(三)原告所有一六五六地號土地雖為袋地，但其所有權人為原告個人，並非公司，原告
  縱為訴外人佑南有限公司負責人，亦不得本於經營該公司之理由，主張通行之寬度
  應以該公司為考量基礎。此觀於原告於八十九年十一月所具準備書(一)狀所附最高法
  院七十九年度台上字第二二四六號民事判決之被上訴人為Ａ公司，及九十年二月二
  十三日準備書(二)狀所附最高法院八十一年度台上字第二四五三號民事判決之上訴人
  為新芳食品廠股份有限公司並非個人自明。原告另提出台北地院八十七年度簡上字
  第一四九號八十五年度簡上字第一六號民事判決影本，並非最高法院之見解，且案
  情與本件不同，對於本件尚無任何拘束力。則原告究竟通行被告有泰公司所有系爭
  一六五八、一六五九地號土地之寬度為若干，自應從被告因受原告通行所造成之損
  害，及原告通行系爭一六五八、一六五九地號土地以如何之寬度即可為通常之使用
  兩方面為考量基礎，不應一味以原告單方面之利益來考量，始合乎民法鄰地通行權
  之立法精神。經查現代之車輛，一般之寬度大致為一．五公尺寬，再參照原告使用
  之車輛為小貨車，其寬度亦不超過一．五公尺，是以被告僅同意原告通行系爭一六
  五八、一六五九地號內，一．八公尺寬度之土地（即如和美地政事務所收件日期：
  九十年五月一日字第五五四號，複丈日期，九十年五月三日土地複丈成果圖所示編
  號１部分面積五平方公尺及編號２部分面積七五平方公尺土地），尚屬合理。此有
  被告拍攝之原告所有Ａ6-4731號小貨車及ＰＯ－7895號自小客車停放於系爭一六五
  九地號土地之照片各乙幀及被告於九十年四月十二日所具補呈證物狀在卷為憑，其
  請求整筆通行，顯無理由。蓋以一六五六地號土地為原告個人所有，並非訴外人「
  佑南有限公司」所有，如欲通行，以其寬度一．八公尺已足供三．五噸之貨車及自
  小客車通行。
(四)至於原告所舉證人胡盛國到庭證稱：「地方我是知道，但地號我是記不起來，這塊
  地是在彰化縣和美鎮，當初是百隆鋼鐵公司的，後來百隆鋼鐵停業，我們四個合夥
  人，就用抽籤的，分了這塊地，有留路，路是公司的，準備要給分在後面的人走，
  分到後面的人是被告丁○○及王彬生，當時抽籤分地時，路都是登記在公司名下，
  路從頭到尾都是公司的，也沒有特意指明說該路的所有權要分給誰：：我只知道丁
  ○○賣土地的事，詳細情形我不清楚，但就通路部分，當初就協議不屬於任何其他
  個人，而須永遠作為路地使用」云云及丁○○陳稱；「出賣標的六四一之三地號，
  當初口頭上都是不能買賣，只是來做路的，我當時只是要表示有行的權利而已」云
  云，姑不論核與一六五八、六五九地號土地登記謄本記載該兩筆土地為被告有泰公
  司所有之事實不符，且王彬生或被告有泰公司亦未曾與原告或證人胡盛國，原來原
  告起訴時之共同被告丁○○之間訂立任何書面契約，表示要將一六五八、一六五九
  地號土地作為通路，況依最高法院八十七年度台上字第一九六四號民事判決要旨稱
  ：「鄰地所有人間所訂之約定通行權契約，僅於當事人間發生債之效力。其債權債
  務之主體，以締結契約之當事人為準，應由各該當事人行使契約上之權利或負擔其
  義務。主體如有變更，係屬更改或契約承擔之性質，非得契約原當事人之同意，不
  得為之」準此，尚難以胡盛國之證言及丁○○之陳述，遽認原告得無償通行系爭被
  告所有一六五八、一六五九地號土地。
乙、反訴部分：
(一)反訴被告既不得依民法第七百八十九條規定，對於反訴原告主張一六五八、一六五
  九地號鄰地通行權，則反訴原告依據民法第七百八十七條第一項規定，自得對於反
  訴被告請求因其通行所受之損害償金。
(二)查反訴原告所有一六五八及一六五九地號土地，八十九年七月起之申報地價為每平
  方公尺七○四元，此有地價謄本二件為憑，反訴被告通行該兩筆土地，應自反訴被
  告於九十年四月十一日所具言詞辯論要旨暨反訴狀繕本送達之翌日起至終止通行反
  訴原告所有坐落彰化縣和美鎮○○段一六五九地號土地內，如和美地政事務所收件
  日期：九十年五月一日字第五五四號，複丈日期：九十年五月三日土地複丈成果圖
  所示編號１部分面積五平方公尺及編號２部分面積七五平方公尺土地之日止，按年
  給付反訴原告伍仟陸佰參拾元（即按申報地價年息百分之十計算704元乘以80除以
  10=5632元），並應依政府每年公布之該土地申報地價逐年比例調整之。
三、證據：提出照片十一幀、地價謄本一紙為證。
    理    由
甲、本訴部分：
一、原告主張：其所有彰化縣和美鎮○○段一六五六地號土地為袋地，必須通過同地
    段第一六五八、一六五九號土地，始能對外通行，系爭通道當初留設，亦是為供
    因分割而成袋地之一六五六地號土地通行，因一六五六地號土地係丁種建築用地
    ，其為工業建地，故作為合法設立工廠之用，至少需現況之寬度，始得作為通常
    使用，因依目前之寬度亦僅得供中型之貨車通行，一般貨櫃車通行之寬度，仍嫌
    不足，本件原告係佑南有限公司之法定代理人，其所有之系爭袋地係供為合法設
    立工廠之用，必須以貨車出入搬運貨物，故以容許貨車安全通行之寬度作為通行
    範圍，原告始得作為通常使用，故請求確認原告就系爭一六五八、一六五九號土
    地如附圖所示編號１、２、３、４部分通行權存在，被告並不得在該土地上營建
    或為其他妨阻原告通行之行為等語。被告則以：一般車之寬度大致為一．五公尺
    寬，再參照原告使用之車輛為小貨車，其寬度亦不超過一．五公尺，是以被告僅
    同意原告通行系爭一六五八、一六五九地號內，一．八公尺寬度之土地（即如附
    圖所示編號１部分面積五平方公尺及編號２部分面積七五平方公尺土地），尚屬
    合理，原告不應一味以其單方利益來考量，應從原告可為通常之使用及被告所受
    之損害兩方面為考量基礎，又原告並非自被告受讓一六五六地號土地，故民法第
    七百八十九條並不適用於本件訴訟等語置辯。
二、按土地因與公路無適宜之聯絡，致不能為通常之使用者，土地所有人得通行周圍
    地以至公路。民法第七百八十七條一項定有明文。本件原告主張之事實業據其提
    出土地、建物登記簿謄本、工廠登記證、地籍圖、照片為證，被告對原告所有之
    一六五六地號土地為袋地，與公路並無適宜之連絡，必須通過被告所有之同地段
    一六五八、一六五九地號土地，始能對外通行等事實並不爭執，亦經本院會同地
    政機關至現場勘測屬實，故本件所應審酌之部分為：原告所得主張通行之系爭土
    地，應以多大範圍為合理。
三、民法第七百八十七條第一項之袋地通行權，主要目的不僅專為調和個人有之利害
    關係，且在充分發揮袋地之經濟效用，以促進物盡其用之社會整體利益，又是否
    為地通常使用所必要，應依土地之位置、地形、用途、文化種類、周圍狀況等綜
    合判斷之。本院審酌下列因素，認以如附圖所示編號１、２、３、４部分，作為
    通行之用為合理：
    (一)原告所有一六五六地號土地，屬於丁種建築用地，目前由原告經營佑南有限公
      司，作為廠房，大貨車進出裝卸材料、貨物，在所難免，不應僅以原告所有之
      汽車大小作為唯一衡量標準。
    (二)工廠內機器運轉頻繁，如有不慎易生火災等公共危險，故進出之通道，自應較
      寬，以利防災、救災之進行，況與一六五九地號相鄰之土地（一六六０地號）
      尚有被告公司廠房，萬一有意外災害發生時，保留適當寬度之通道及間距，亦
      可兼顧被告公司之安全。
    (三)在與一六五九地號土地相鄰之一六六０地號被告所有土地，從兩造所提出之照
      片中，均可見被告公司廠房有一大型鐵捲門，開口向著一六五九地號土地，且
      門面頗寬，應可得知亦供貨物進出之用，系爭一六五九地號土地作為通道使用
      ，應並非僅單純供原告使用，被告公司亦有通行利益，故不應全然視為被告之
      損害。
    (四)證人胡盛國到庭證稱：．．．（系爭土地）當初是百隆鋼鐵公司的，後來百隆
      鋼鐵停業，我們四個合夥人，就用抽籤的，分了這塊地，有留路，路是公司的
      ，準備要給分在後面的人走．．．等語。經查，證人所稱之土地原地號為和美
      鎮○○○段六四一地號，於六十四年五月二十二日分割出六四一之二地號（即
      重劃後大榮段一六五八地號）六十六年一月二十九日分割出六四一之三地號（
      重劃後大榮段一六五九地號），此二部分即為系爭作為通道之土地，從分割至
      今已二十餘年，顯見該土地已供通行二十餘年以上，原告透過法院請求確認對
      該土地之通行權，僅係就現況予以維持，被告並未因此而受到現狀利益之剝奪
      。
    (五)原告所有之一六五六地號土地係因分割而成袋地，原告自被告受讓該土地，相
      鄰之一六五八、一六五九地號土地，又已供作通道二十餘年，且屬被告所有，
      則原告對此通道主張通行權，亦符合民法第七百八十九條第一項規定（相關論
      述請見反訴理由三部分）。
四、綜合前述，原告請求確認對被告所有如附圖所示１、２、３、４部分土地之通行
    權存在，及被告不得在該土地上營建或為其他妨阻原告通行之行為，為有理由，
    應予准許。
乙、反訴部分：
一、反訴原告主張同意讓反訴被告通行如附圖編號１、２之土地，但應依民法第七百
    八十七條第一項但書規定，對通行地因此所受之損害支付償金等語。反訴被告則
    以：反訴被告所有之一六五六地號土地，與反訴原告所有之一六五八、一六五九
    土地均自重劃前六四一地號土地分割而來，反訴被告自反訴原告受讓一六五六地
    號土地，因而致該土地不通公路，並僅得通行反訴原告之一六五八、一六五九號
    土地，故應適用民法第七百八十九條第二項規定，通行權人無須支付償金等語置
    辯。
二、按因土地一部之讓與或分割，致有不通公路之土地者，不通公路土地之所有人，
    因至公路僅得通行受讓人或讓與人或他分割人之所有地。前項情形，有通行權人
    ，無須支付償金。又不動產物權，依法律行而取得、設定、喪失、及變更者，非
    經登記不生效力。民法第七百八十九條、第七百五十八條分別有明文。
三、查本件反訴原告所有之一六五八、一六五九號、反訴被告所有之一六五六地號土
    地均分割自重劃前六四一地號，又反訴被告所有之一六五六地號土地，係於七十
    六年十一月十八日因買賣關係從反訴原告取得，此均有土地謄本在卷可考，反訴
    原告雖辯稱兩造間並無買賣關係，主張反訴被告取得該土地並非直接從反訴原告
    讓受云云，惟縱該土地謄本上登記之原因關係，與事實真象有相異之處，但其物
    權之變更、取得，是直接存在於反訴原告與反訴被告之間，則此情形自與民法第
    七百八十九條第一項規定相符，依據該條文第二項，有通行權人，無須支付償金
    ，故反訴原告之請求於法不符，並無理由，應予駁回。
四、結論：本件原告之訴為有理由、反訴原告之訴無理由，依民事訴訟法第七十八條
    ，判決如主文。
中      華      民      國    九十      年      六      月      十五    日
                             臺灣彰化地方法院民事第一庭
~B法      官  蕭文學
右為正本係照原本作成
如對本判決上訴，須於判決送達後廿日內向本院提出上訴狀
中      華      民      國    九十      年      六      月      十五    日
~B法院書記官  葉春涼


司法院資訊處製作；財團法人民間司法改革基金會備份。
